---
title: "Transformación de datos - US Accidents"
author: "Equipo de Visualización"
date: "`r Sys.Date()`"
output:
  html_document:
    toc: true
    toc_float: true
    df_print: paged
---

```{r setup, include=FALSE}
knitr::opts_chunk$set(
  echo = TRUE,
  message = FALSE,
  warning = FALSE
)

library(tidyverse)
library(lubridate)
```

# 1. Objetivo

El objetivo de esta etapa es transformar el mismo dataset previamente limpio, agregando variables derivadas que permitan responder las preguntas analíticas del proyecto.

La transformación se realiza directamente sobre:

`sample_reducido_limpio.csv`

y el resultado principal será:

`sample_reducido_transformado.csv`

Se mantiene la variable `Source` porque la composición de las fuentes puede afectar la distribución de severidad, temporalidad e infraestructura. Por ello, `Source` se conservará como variable de control para los análisis posteriores.

# 2. Carga del dataset limpio

```{r carga-datos}
df <- read_csv(
  "sample_reducido_limpio.csv",
  show_col_types = FALSE
)

glimpse(df)
```

# 3. Estandarización de Source

Se conservan las fuentes originales y se eliminan posibles espacios innecesarios.

```{r source}
df <- df %>%
  mutate(
    Source = str_trim(Source),
    Source = factor(Source)
  )

df %>%
  count(Source)
```

# 4. Conversión de variables temporales

```{r convertir-fechas}
df <- df %>%
  mutate(
    Start_Time = parse_date_time(
      Start_Time,
      orders = c(
        "Y-m-d H:M:S",
        "Y-m-d H:M:S.OS",
        "Y-m-d H:M:S z"
      ),
      quiet = TRUE
    ),
    End_Time = parse_date_time(
      End_Time,
      orders = c(
        "Y-m-d H:M:S",
        "Y-m-d H:M:S.OS",
        "Y-m-d H:M:S z"
      ),
      quiet = TRUE
    ),
    Weather_Timestamp = parse_date_time(
      Weather_Timestamp,
      orders = c(
        "Y-m-d H:M:S",
        "Y-m-d H:M:S.OS",
        "Y-m-d H:M:S z"
      ),
      quiet = TRUE
    )
  )
```

# 5. Transformación de la severidad

La variable `Severity` original toma valores entre 1 y 4.

Para facilitar su interpretación visual se crea `severity_level`:

- `Severity = 1` → **Baja**
- `Severity = 2` → **Media**
- `Severity = 3 o 4` → **Alta**

```{r categoria-severidad}
df <- df %>%
  mutate(
    severity_level = case_when(
      Severity == 1 ~ "Baja",
      Severity == 2 ~ "Media",
      Severity %in% c(3, 4) ~ "Alta",
      TRUE ~ NA_character_
    ),
    severity_level = factor(
      severity_level,
      levels = c("Baja", "Media", "Alta")
    )
  )
```

```{r revisar-severidad}
df %>%
  count(Severity, severity_level)
```

## 5.1 Accidentes de mayor impacto

Para las preguntas del proyecto, se define como **accidente de mayor impacto** únicamente aquel con:

`Severity >= 3`

```{r mayor-impacto}
df <- df %>%
  mutate(
    high_impact = Severity >= 3
  )
```

```{r revisar-high-impact}
df %>%
  count(Source, high_impact) %>%
  group_by(Source) %>%
  mutate(
    porcentaje = n / sum(n) * 100
  )
```

Esta revisión permite observar si la proporción de accidentes de mayor impacto cambia según la fuente de datos. En los análisis posteriores, las comparaciones temporales, regionales o de infraestructura deberán controlar `Source`.

# 6. Variables temporales derivadas

```{r variables-temporales}
df <- df %>%
  mutate(
    year = year(Start_Time),
    month = month(Start_Time),
    month_name = month(
      Start_Time,
      label = TRUE,
      abbr = FALSE
    ),
    day_of_week = wday(
      Start_Time,
      label = TRUE,
      abbr = FALSE,
      week_start = 1
    ),
    hour = hour(Start_Time),
    is_weekend = day_of_week %in% c("Saturday", "Sunday")
  )
```

# 7. Franja horaria

```{r franja-horaria}
df <- df %>%
  mutate(
    time_of_day = case_when(
      hour >= 0 & hour < 6 ~ "Madrugada",
      hour >= 6 & hour < 12 ~ "Mañana",
      hour >= 12 & hour < 18 ~ "Tarde",
      hour >= 18 & hour <= 23 ~ "Noche",
      TRUE ~ NA_character_
    ),
    time_of_day = factor(
      time_of_day,
      levels = c(
        "Madrugada",
        "Mañana",
        "Tarde",
        "Noche"
      )
    )
  )
```

# 8. Estación del año

La variable se conserva como atributo exploratorio. Debido a diferencias en la composición de `Source`, cualquier comparación por estación deberá realizarse controlando la fuente de datos.

```{r estacion}
df <- df %>%
  mutate(
    season = case_when(
      month %in% c(12, 1, 2) ~ "Winter",
      month %in% c(3, 4, 5) ~ "Spring",
      month %in% c(6, 7, 8) ~ "Summer",
      month %in% c(9, 10, 11) ~ "Fall",
      TRUE ~ NA_character_
    ),
    season = factor(
      season,
      levels = c(
        "Winter",
        "Spring",
        "Summer",
        "Fall"
      )
    )
  )
```

# 9. Agrupación de condiciones meteorológicas

La variable `Weather_Condition` contiene numerosas categorías específicas. Se crea `weather_group` para simplificar la exploración.

```{r weather-group}
df <- df %>%
  mutate(
    weather_group = case_when(
      str_detect(
        str_to_lower(Weather_Condition),
        "rain|drizzle|shower"
      ) ~ "Rain",

      str_detect(
        str_to_lower(Weather_Condition),
        "snow|sleet|wintry|ice"
      ) ~ "Snow / Ice",

      str_detect(
        str_to_lower(Weather_Condition),
        "fog|mist|haze|smoke"
      ) ~ "Fog / Low visibility",

      str_detect(
        str_to_lower(Weather_Condition),
        "thunder|storm|tornado"
      ) ~ "Storm",

      str_detect(
        str_to_lower(Weather_Condition),
        "cloud|overcast"
      ) ~ "Cloudy",

      str_detect(
        str_to_lower(Weather_Condition),
        "clear|fair"
      ) ~ "Clear / Fair",

      is.na(Weather_Condition) ~ NA_character_,

      TRUE ~ "Other"
    )
  )
```

```{r revisar-clima}
df %>%
  count(weather_group, sort = TRUE)
```

# 10. Infraestructura vial

Las variables de infraestructura se conservan como indicadores separados para evitar sumar elementos de naturaleza distinta en un único índice.

Se consideran para el análisis principal:

- `Traffic_Signal`
- `Crossing`
- `Junction`
- `Stop`
- `Station`
- `Amenity`
- `Railway`

`Roundabout` se excluye del análisis principal debido a su variación extremadamente baja en la muestra.

```{r infraestructura}
infra_cols <- c(
  "Traffic_Signal",
  "Crossing",
  "Junction",
  "Stop",
  "Station",
  "Amenity",
  "Railway"
)

df %>%
  summarise(
    across(
      all_of(infra_cols),
      ~ mean(.x, na.rm = TRUE) * 100
    )
  )
```

No se crea `infrastructure_count`, ya que sumar estos indicadores podría sugerir una escala de infraestructura que no tiene una interpretación directa.

# 11. Validación de transformaciones

```{r validacion}
cat("Filas:", nrow(df), "\n")
cat("Columnas:", ncol(df), "\n")
cat(
  "Accidentes de mayor impacto (Severity >= 3):",
  sum(df$high_impact, na.rm = TRUE),
  "\n"
)
cat(
  "Estados representados:",
  n_distinct(df$State),
  "\n"
)
cat(
  "Fuentes representadas:",
  n_distinct(df$Source),
  "\n"
)
```

## 11.1 Distribución por nivel de severidad

```{r distribucion-severidad}
df %>%
  count(severity_level)
```

## 11.2 Distribución por fuente y severidad

```{r severidad-source}
df %>%
  count(Source, severity_level) %>%
  group_by(Source) %>%
  mutate(
    porcentaje = n / sum(n) * 100
  )
```

## 11.3 Distribución temporal por fuente

```{r temporal-source}
df %>%
  count(Source, year)
```

Esta tabla sirve como control para detectar cambios importantes en la composición de las fuentes a través del tiempo.

# 12. Exportación

```{r exportar}
write_csv(
  df,
  "sample_reducido_transformado.csv"
)
```

# 13. Nuevas variables creadas

- `severity_level`: Baja, Media o Alta.
- `high_impact`: `TRUE` únicamente cuando `Severity >= 3`.
- `year`: año.
- `month`: número de mes.
- `month_name`: nombre del mes.
- `day_of_week`: día de la semana.
- `hour`: hora del accidente.
- `is_weekend`: identifica sábado y domingo.
- `time_of_day`: madrugada, mañana, tarde o noche.
- `season`: estación del año.
- `weather_group`: agrupación de las condiciones meteorológicas.

La variable `Source` no es nueva, pero se conserva explícitamente como variable de control.

# 14. Consideraciones metodológicas

La composición de las fuentes de datos puede variar según el año, la región, la severidad y algunas variables de infraestructura. Por ello:

1. Las tendencias temporales no deben interpretarse sin revisar `Source`.
2. Las comparaciones de infraestructura deben realizarse dentro de una misma fuente o controlando la fuente.
3. Las comparaciones entre regiones deben verificar que las regiones tengan una composición de fuentes comparable.
4. `Severity >= 3` se utiliza como definición de "mayor impacto".
5. `severity_level` se utiliza únicamente como agrupación descriptiva para facilitar la visualización.

# 15. Conclusión

La transformación se realizó directamente sobre el dataset limpio, manteniendo cada accidente como una fila.

Además de generar variables temporales y meteorológicas, se incorporó explícitamente `Source` como variable de control y se revisó la selección de variables de infraestructura. Esto permite reducir el riesgo de atribuir a la temporalidad, la región o la infraestructura diferencias que podrían deberse a cambios en la fuente de los datos.
