---
title: "Limpieza de datos - US Accidents"
author: "Equipo de Visualización"
date: "`r Sys.Date()`"
output:
  html_document:
    toc: true
    toc_float: true
    df_print: paged
---

```{r setup, include=FALSE}
knitr::opts_chunk$set(
  echo = TRUE,
  message = FALSE,
  warning = FALSE
)

library(tidyverse)
library(lubridate)
library(janitor)
```

# 1. Objetivo

El objetivo de esta etapa es realizar una limpieza inicial del dataset de accidentes de tránsito antes de aplicar las transformaciones necesarias para responder las preguntas analíticas del proyecto.

La limpieza considera:

- revisión de la estructura del dataset;
- detección de duplicados;
- estandarización de nombres de columnas;
- limpieza de variables de texto;
- conversión de variables temporales;
- validación de valores esenciales;
- validación de severidad;
- validación de coordenadas geográficas;
- validación de coherencia temporal;
- revisión de valores faltantes.

# 2. Carga de datos

```{r carga-datos}
df <- read_csv("sample_reducido.csv", show_col_types = FALSE)
dim(df)
```

# 3. Exploración inicial

## 3.1 Número de filas y columnas

```{r dimensiones}
cat("Filas:", nrow(df), "\n")
cat("Columnas:", ncol(df), "\n")
```

## 3.2 Nombres de variables

```{r nombres-columnas}
names(df)
```

## 3.3 Tipos de datos

```{r tipos-datos}
glimpse(df)
```

# 4. Estandarización de nombres de columnas

Se eliminan espacios innecesarios en los nombres de las variables.

```{r limpiar-nombres}
names(df) <- str_trim(names(df))
```

# 5. Revisión y eliminación de duplicados

Primero se revisan registros completamente duplicados.

```{r duplicados-exactos}
duplicados_exactos <- sum(duplicated(df))
duplicados_exactos
```

Luego se revisa si existen identificadores `ID` repetidos.

```{r duplicados-id}
duplicados_id <- sum(duplicated(df$ID))
duplicados_id
```

Se eliminan duplicados exactos y registros repetidos por `ID`, conservando la primera ocurrencia.

```{r eliminar-duplicados}
df <- df %>%
  distinct() %>%
  distinct(ID, .keep_all = TRUE)
```

# 6. Limpieza de variables de texto

Se eliminan espacios al inicio y al final de las variables categóricas.

```{r limpiar-texto}
df <- df %>%
  mutate(
    across(
      where(is.character),
      ~ str_trim(.x)
    )
  )
```

# 7. Conversión de variables temporales

Las variables `Start_Time`, `End_Time` y `Weather_Timestamp` se convierten a formato fecha-hora.

Debido a que el dataset puede contener diferentes formatos temporales, se utiliza `parse_date_time()`.

```{r convertir-fechas}
df <- df %>%
  mutate(
    Start_Time = parse_date_time(
      Start_Time,
      orders = c(
        "Y-m-d H:M:S",
        "Y-m-d H:M:S.OS",
        "Y-m-d H:M:S z"
      ),
      quiet = TRUE
    ),
    End_Time = parse_date_time(
      End_Time,
      orders = c(
        "Y-m-d H:M:S",
        "Y-m-d H:M:S.OS",
        "Y-m-d H:M:S z"
      ),
      quiet = TRUE
    ),
    Weather_Timestamp = parse_date_time(
      Weather_Timestamp,
      orders = c(
        "Y-m-d H:M:S",
        "Y-m-d H:M:S.OS",
        "Y-m-d H:M:S z"
      ),
      quiet = TRUE
    )
  )
```

# 8. Validación de variables esenciales

Para el análisis espacial y temporal se consideran esenciales:

- `ID`
- `Severity`
- `Start_Time`
- `Start_Lat`
- `Start_Lng`
- `State`

Se revisa la cantidad de valores faltantes.

```{r nulos-esenciales}
variables_esenciales <- c(
  "ID",
  "Severity",
  "Start_Time",
  "Start_Lat",
  "Start_Lng",
  "State"
)

df %>%
  summarise(
    across(
      all_of(variables_esenciales),
      ~ sum(is.na(.x))
    )
  )
```

Se eliminan únicamente los registros que no contienen alguno de estos campos esenciales.

```{r eliminar-nulos-esenciales}
df <- df %>%
  drop_na(
    ID,
    Severity,
    Start_Time,
    Start_Lat,
    Start_Lng,
    State
  )
```

# 9. Validación de severidad

La variable `Severity` debe contener únicamente valores entre 1 y 4.

```{r revisar-severidad}
table(df$Severity, useNA = "ifany")
```

Se conservan únicamente los valores válidos.

```{r filtrar-severidad}
df <- df %>%
  filter(Severity %in% c(1, 2, 3, 4))
```

# 10. Validación de coordenadas geográficas

Se verifican los rangos posibles de latitud y longitud.

```{r revisar-coordenadas}
summary(df$Start_Lat)
summary(df$Start_Lng)
```

Se conservan coordenadas válidas:

- latitud entre -90 y 90;
- longitud entre -180 y 180.

```{r filtrar-coordenadas}
df <- df %>%
  filter(
    between(Start_Lat, -90, 90),
    between(Start_Lng, -180, 180)
  )
```

# 11. Validación de coherencia temporal

Se revisa que `End_Time` no sea anterior a `Start_Time`.

```{r incoherencias-temporales}
sum(
  !is.na(df$End_Time) &
  df$End_Time < df$Start_Time
)
```

Los registros con fechas temporalmente incoherentes se eliminan.

```{r filtrar-coherencia-temporal}
df <- df %>%
  filter(
    is.na(End_Time) |
    End_Time >= Start_Time
  )
```

# 12. Revisión de valores faltantes

Se calcula el número y porcentaje de valores faltantes por variable.

```{r resumen-nulos}
resumen_nulos <- tibble(
  variable = names(df),
  nulos = map_int(df, ~ sum(is.na(.x))),
  porcentaje_nulos = map_dbl(
    df,
    ~ mean(is.na(.x)) * 100
  )
) %>%
  arrange(desc(porcentaje_nulos))

resumen_nulos
```

No se eliminan de forma global los registros con valores faltantes en variables meteorológicas, ya que estos pueden seguir siendo útiles para los análisis espaciales y temporales.

El tratamiento de nulos se realizará posteriormente según cada visualización y pregunta analítica.

# 13. Resumen de la limpieza

```{r resumen-final}
cat("Filas finales:", nrow(df), "\n")
cat("Columnas finales:", ncol(df), "\n")
cat("Duplicados por ID:", sum(duplicated(df$ID)), "\n")
cat("Nulos en Start_Time:", sum(is.na(df$Start_Time)), "\n")
cat("Nulos en Start_Lat:", sum(is.na(df$Start_Lat)), "\n")
cat("Nulos en Start_Lng:", sum(is.na(df$Start_Lng)), "\n")
cat("Nulos en State:", sum(is.na(df$State)), "\n")
```

# 14. Exportación del dataset limpio

```{r exportar}
write_csv(
  df,
  "sample_reducido_limpio.csv"
)
```

# 15. Conclusión

La limpieza permitió verificar la consistencia básica del dataset antes de realizar las transformaciones requeridas para el análisis.

No se eliminaron valores faltantes de variables meteorológicas de manera global, debido a que una observación puede continuar siendo útil para otras vistas, como el análisis espacial o temporal.

Las transformaciones posteriores incluirán la creación de variables derivadas relacionadas con año, mes, día de la semana, hora, estación y franja horaria.
